【裁判字號】    95,易,2520
【裁判日期】    980512
【裁判案由】    偽造文書等
【裁判全文】
臺灣高雄地方法院刑事判決              95年度易字第2520號
公  訴  人  臺灣高雄地方法院檢察署檢察官
被      告  乙○○
            甲○○
上列被告等因詐欺案件，經檢察官提起公訴（95年度偵字第4998
號、95年度偵字第23209號），本院判決如下：
    主  文
乙○○共同犯詐欺得利罪，處拘役伍拾日，如易科罰金，以銀元
參佰元即新台幣玖佰元折算壹日，減為拘役貳拾伍日，如易科罰
金，以銀元參佰元即新台幣玖佰元折算壹日。
甲○○共同犯詐欺得利罪，處拘役陸拾日，如易科罰金，以銀元
參佰元即新台幣玖佰元折算壹日，減為拘役參拾日，如易科罰金
，以銀元參佰元即新台幣玖佰元折算壹日。
    事  實
一、乙○○與甲○○係國中同學，於民國93年至94年年初間，係
    共同居住在高雄市○○區○○路25號1 樓之室友，而乙○○
    因長期失業之故，於上開時間內無資力繳納全民健康保險（
    以下簡稱「全民健保」）之保險費，故中央健康保險局（以
    下簡稱「中央健保局」）已暫不提供全民健保之保險給付予
    乙○○。詎乙○○與甲○○均明知如此，仍共同意圖使乙○
    ○不法獲得全民健保保險給付之利益，基於向中央健保局詐
    騙得利之概括犯意聯絡，由甲○○提供自己之全民健康保險
    卡予乙○○使用，而乙○○即連續於附表所示之時、地就診
    時，持該甲○○為被保險人之全民健康保險卡，向附表所示
    之醫事機構承辦掛號業務之人員佯稱其係甲○○本人，且忘
    記攜帶身分證明文件，致使該等醫事機構陷於錯誤，以乙○
    ○係全民健保之被保險人身分而提供醫療給付，並向中央健
    保局申請如附表所示之醫療費用，而中央健保局亦已如數撥
    給。乙○○以此方式獲得免支付醫療費用之利益合計共新台
    幣19521 元。嗣因乙○○於94年1 月17日在位於高雄市前金
    區○○○路之健新醫院以甲○○之名義產下一女後，面臨申
    報戶口之問題無法解決，遂主動向檢察官自首，始查知上情
    。
二、案經台灣高雄地方法院檢察署檢察官偵查起訴。
    理  由
一、上開犯罪事實業據被告乙○○、甲○○於本院審理中坦承不
    諱，核與證人林文傑、王怡靜於警詢中證述之內容相符，且
    有健新醫院「甲○○」病歷、住院同意書各1 份在卷可查，
    並有中央健保局高屏分局就診費用清單1 紙在卷可稽；罪證
    明確，被告2 人犯行堪以認定。
二、按行為後法律有變更者，適用行為時之法律；但行為後之法
    律有利於行為人者，適用最有利於行為人之法律，刑法第2
    條第1 項定有明文。查本件被告2 人上開行為後，刑法業經
    總統於94年2 月2 日修正公布，並依刑法施行法第10條之1
    規定自95年7 月1 日施行。是本件自應就被告2 人行為前、
    後相關法律有修正者比較適用。茲說明如下：（一）修正後
    之刑法第33條第5 款規定「罰金：新臺幣1000元以上，以百
    元計算之」，與修正前之刑法第33條第5 款規定「罰金：1
    元以上」相較，刑法分則中關於有罰金刑之規定者，在修法
    前最低度之法定刑係銀元1 元即新臺幣3 元（至罰金罰鍰提
    高標準條例第1 條，係關於最高度刑提高之規定，尚與最低
    度刑無關），而在修法後則係新臺幣1000元，比較修正前後
    之規定，修正後之規定並未較有利於行為人，應適用行為時
    即修正前之規定；（二）共犯：被告2 人行為時刑法第28條
    原規定：「二人以上共同『實施』犯罪之行為者，皆為共同
    正犯」。被告行為後該條修正為：「二人以上共同『實行』
    犯罪之行為者，皆為共同正犯」，將舊法之「實施」修正為
    「實行」，原「實施」之概念，包含陰謀、預備、著手及實
    行等階段之行為，修正後僅共同實行犯罪行為始成立共同正
    犯，是新法共同正犯之範圍已有限縮，排除陰謀犯、預備犯
    之共同正犯，新舊法就共同正犯之範圍既因此而有變動，自
    屬犯罪後法律有變更，而非僅屬純文字修正，應有新舊法比
    較適用之問題，且倘比較結果並無有利或不利之情形，即應
    依刑法第2 條第1 項前段之規定，適用行為時之法律，方為
    適法（最高法院96年度台上字第934 號、第1037、1323號、
    第2566號判決意旨參照）；（三）連續犯：刑法第56條連續
    犯之規定業於94年2 月2 日修正公布刪除，是於新法修正施
    行後，被告先後多次犯罪行為，即須分論併罰，此刪除雖非
    犯罪構成要件之變更，但顯已影響行為人刑罰之法律效果，
    自屬法律有變更，比較新、舊法結果，修正後之規定並未較
    有利於行為人，應適用修正前連續犯之規定；（四）刑法第
    41條雖係關於刑罰執行事項，參照最高法院90年度台非字第
    223 號、92年度台上字第5220號、94年度台上字第858 號判
    決要旨，若該條有所變更，亦應依刑法第2 條第1 項之規定
    ，比較新舊法，以資決定應適用之法律。修正後之刑法第41
    條就易科罰金之要件「犯最重本刑為5 年以上有期徒刑以下
    之罪」及「而受6個 月以上徒刑之罪」部分，雖未變更，但
    就易科罰金之標準，由修正前之刑法第41條第1 項及罰金罰
    鍰提高標準條例第2 條之「100 元以上300 元以下折算1 日
    」（即新臺幣30 0 元 以上900 元以下折算1 日），提高為
    「新臺幣1 千元、2 千元或3 千元折算1 日」，刑法修正後
    之易科罰金標準，並未較有利於被告。綜上述之比較結果，
    舊法之規定顯較有利於被告，依刑法第2 條第1 項前段之規
    定，自應適用修正前刑法第41條之規定。
三、核被告2 人所為，均係犯刑法第339 條第2 項之詐欺得利罪
    。其2 人就上開犯行，有犯意聯絡及行為分擔，均應論以共
    同正犯。又被告2 人先後多次犯行，時間緊接，所犯均係構
    成犯罪要件相同之罪，顯係基於概括犯意而為，應依修正前
    刑法第56條之規定論以一罪，並加重其刑。又被告乙○○係
    於犯罪被發覺前即前再向檢察官自首犯行，應依修正前刑法
    第62條之規定減輕其刑。審酌被告2 人犯罪之動機尚值體諒
    ，因犯罪所得之利益尚非鉅大，犯罪後坦承犯行態度尚可等
    一切情狀，各量處如主文所示之刑，並諭知易科罰金之折算
    標準。又被告2 人犯罪行為時間，係在96年4 月24日以前，
    核符中華民國96年罪犯減刑條例第2條 第1 項第3 款規定，
    應減其宣告刑二分之一如主文所示，並再諭知易科罰金之折
    算標準。
四、又本件被告2 人所犯係死刑、無期徒刑、最輕本刑為3 年以
    上有期徒刑以外之罪，其於準備程序中就被訴事實為有罪之
    陳述，經法官告知簡式審判程序之旨，並聽取公訴人、被告
    之意見後，本院認為適宜由受命法官獨任進行簡式審判程序
    ，附予敘明。
據上論斷，應依刑事訴訟法第273條之1第1項、第299條第1項前
段，刑法第2 條第1 項前段、第339 條第2 項，修正前刑法第28
條、第56條、第62條、第41條第1 項前段，廢止前罰金罰鍰提高
標準條例第2 條，刑法施行法第1 條之1 ，中華民國96年罪犯減
刑條例第2 條第1 項第3 款、第7 條，判決如主文。
中    華    民    國    98    年    5     月    12    日
                  刑事第七庭    法  官  林俊寬
以上正本證明與原本無異。
如不服本判決應於收受送達後10日內向本院提出上訴書狀，並應
敘述具體理由；如未敘述上訴理由者，應於上訴期間屆滿後20日
內向本院補提理由書（均須按他造當事人之人數附繕本）「切勿
逕送上級法院」。
中    華    民    國    98    年    5     月    12    日
                                書記官  林香如
附錄法條：
中華民國刑法第339條
意圖為自己或第三人不法之所有，以詐術使人將本人或第三人之
物交付者，處5 年以下有期徒刑、拘役或科或併科1 千元以下罰
金。
以前項方法得財產上不法之利益或使第三人得之者，亦同。
前二項之未遂犯罰之。
   附表：
   ┌──────┬────────────┬──────────────┐
   │  時    間  │  地點（醫事機構簡稱）  │所得利益（免給付之醫療費用）│
   ├──────┼────────────┼──────────────┤
   │93年7月15日 │高雄市新興區○○○路97號│1025元                      │
   │            │（惠馨醫院）            │                            │
   ├──────┼────────────┼──────────────┤
   │93年7月22日 │高雄市前金區○○○路295 │163元                       │
   │            │號（健新醫院）          │                            │
   ├──────┼────────────┼──────────────┤
   │93年8月5日  │同上                    │200元                       │
   ├──────┼────────────┼──────────────┤
   │93年8月26日 │同上                    │200元                       │
   ├──────┼────────────┼──────────────┤
   │93年11月17日│台南縣永康市○○路580號 │285元                       │
   │            │（王建章婦產科）        │                            │
   ├──────┼────────────┼──────────────┤
   │93年12月2日 │高雄市前金區○○○路295 │600元                       │
   │            │號（健新醫院）          │                            │
   ├──────┼────────────┼──────────────┤
   │93年12月15日│同上                    │200元                       │
   ├──────┼────────────┼──────────────┤
   │93年12月30日│同上                    │163元                       │
   ├──────┼────────────┼──────────────┤
   │94年1月12日 │同上                    │200元                       │
   ├──────┼────────────┼──────────────┤
   │94年1月17日 │同上                    │16485元                     │
   │至20日      │                        │                            │
   └──────┴────────────┴──────────────┘


司法院資訊處製作；財團法人民間司法改革基金會備份。
